ACORDAO-COMPLETO-2560497

ACÓRDÃO 2561/2022 ATA 44/2022 - PLENÁRIO

VISTOS, relatados e discutidos estes autos de representação formulada pela empresa Vitta - Soluções em Alimentação Ltda., com pedido de medida cautelar, noticiando falhas na condução do pregão eletrônico para registro de preços 30/2022, por menor preço global, conduzido pela Empresa Gerencial de Projetos Navais (Emgepron) , com vistas à contratação de serviço para preparação e fornecimento de refeições.
ACORDAM os ministros do Tribunal de Contas da União, reunidos em sessão do Plenário, ante as razões expostas pelo relator, em:
9.1. com fulcro no art. 276, caput, do RI/TCU, referendar, até o pronunciamento deste Tribunal a respeito do mérito da representação, a medida cautelar adotada pelo relator por meio do despacho contido na peça 30 destes autos, transcrito no relatório que precede este acórdão, bem como as medidas acessórias constantes no mencionado despacho;
9.2. encaminhar cópia desta deliberação à Empresa Gerencial de Projetos Navais (Emgepron) , à empresa Guelli Comércio e Indústria de Alimentação Ltda. e à representante.

Representação sobre possíveis irregularidades em pregão eletrônico para contratação de serviço de preparação e fornecimento de refeições.

Empresa Gerencial de Projetos Navais (Emgepron).

3. Interessado: Guelli Comércio e Indústria de Alimentação Ltda. (73.416.083/0001-78).

13.1. Ministros presentes: Bruno Dantas (na Presidência), Walton Alencar Rodrigues, Benjamin Zymler e Jorge Oliveira.
13.2. Ministros-Substitutos convocados: Marcos Bemquerer Costa e Weder de Oliveira (Relator).

WEDER DE OLIVEIRA

Adoto como relatório o despacho prolatado em 3/11/2022, que fundamentou a concessão da medida cautelar ora em apreciação[footnoteRef:2]: [2:  Peça 30.] 
"Trata-se de representação formulada pela empresa Vitta - Soluções em alimentação Ltda.[footnoteRef:3], com pedido de medida cautelar, por meio da qual se noticiam falhas na condução do pregão eletrônico 30/2022, por menor preço global, conduzido pela Empresa Gerencial de Projetos Navais (Emgepron) , com vistas à contratação de serviço para preparação e fornecimento de refeições, com o custo anual estimado de R$ 1.882.092,96[footnoteRef:4], e vigência de doze meses, com possibilidade de prorrogação mediante termo aditivo. [3:  Peça 1.]  [4:  Vide item 3.2 do edital do pregão eletrônico 30/2022 (peça 4, p. 1) .] 
2.	Transcrevo, com ajustes de forma, a instrução da Secretaria de Controle Externo de Aquisições Logísticas (Selog) [footnoteRef:5]: [5:  Peças 27-29.] 
' (...) 
FASE DO CERTAME
Em 6/10/2022 o pregão eletrônico 30/2022 foi homologado (peça 12) . O contrato não foi assinado, conforme informações prestadas por e-mail de 11/10/2022 (peça 22) .
B. ALEGAÇÕES DO REPRESENTANTE 
1.  A representante alega, em suma, que (peça 1) :
a)   foi indevidamente inabilitada em razão do descumprimento do item 10.6 do edital (qualificação técnica) (p. 1) ;
b)   seu recurso administrativo foi julgado improcedente, sob a justificativa de que não teria sido demonstrado o vínculo empregatício com a responsável técnica, apesar de ter sido juntado o contrato de prestação de serviços celebrado com nutricionista (p. 2-3) ;
c)   o art. 30, I, da Lei 8.666/1993 e a jurisprudência do TCU admitem que o vínculo seja comprovado mediante a apresentação de contrato de prestação de serviços (p. 4-6) ;
d)   o Conselho de Nutrição da 4ª Região é o órgão responsável por fiscalizar e averbar os atestados de capacidade técnica das empresas e, após todo processo interno, cujo mesmo contrato foi anexado, o atestado foi aprovado e a empresa considerada apta à execução de qualquer serviço compatível (p. 6) ; e
e)   a decisão da pregoeira afronta os princípios da seleção da proposta mais vantajosa e da economicidade (p. 6-8) . 
2.  Ao final, requer a concessão da medida cautelar para suspender todos os atos relativos ao PE 30/2022 até decisão final desta Corte de Contas, e, no mérito, a procedência da representação, declarando-a vencedora do certame (p. 8-9) .
 (...) 
CONCLUSÃO QUANTO AO EXAME DE ADMISSIBILIDADE
3.  Presentes todos os requisitos de admissibilidade constantes no art. 87, § 2º, da Lei 13.303/2016, c/c o art. 237, inciso VII e parágrafo único, do Regimento Interno/TCU, e no art. 103, § 1º, da Resolução - TCU 259/2014, a representação deve ser conhecida.
D. MEDIDA CAUTELAR - AVALIAÇÃO DOS PRESSUPOSTOS
PERIGO DA DEMORA
 (...) 
4.  Está configurado o pressuposto do perigo da demora em razão de iminência da assinatura do contrato resultante do PE 30/2022, considerando a homologação realizada em 6/10/2022.
PERIGO DA DEMORA REVERSO
5.  Em e-mail datado de 11/10/2022 (peça 22) , o chefe do departamento de obtenção da Emgepron informou a possibilidade de prorrogação do contrato resultante do PE 30/2020, firmado com a empresa Bersani Soluções EPP (peça 23) , anexando cópia dos termos aditivos (peças 24-25) , que demonstram que as condições firmadas no contrato em vigor são mais vantajosas que as que serão pactuadas no contrato resultante no PE 30/2022, o que afasta o perigo da demora reverso.
Análise quanto à plausibilidade jurídica e quanto à necessidade de adoção de medida cautelar:
6.  O item 10.6 do edital estabelece as exigências de qualificação técnica, dispondo que (peça 13, p. 14) : 
'Da Qualificação Técnica
10.6 - A qualificação técnica da licitante será comprovada com a apresentação dos seguintes documentos:
a) Registro (inscrição) da empresa licitante junto ao Conselho Regional de Nutricionistas;
b) Inscrição e Atestado de Responsabilidade Técnica da nutricionista que atuará como responsável pelas atividades da licitante;
c) Atestado de execução do objeto (em nome da empresa licitante) assinado por nutricionista habilitada e com vínculo empregatício com a licitante (o período do vínculo empregatício deverá ser compatível ao da execução mencionada no Atestado) . O referido Atestado deverá ser fornecido por pessoa jurídica de direito público ou privado e estar devidamente registrado (averbado) no Conselho Regional de Nutricionista, cujo objeto deverá ser compatível e similar, em características técnicas, de qualidade e quantidades, conforme as especificadas no Termo de Referência; e
d) Declarações de disponibilidade de pessoal e de materiais. A empresa licitante deverá declarar que dispõe de pessoal técnico habilitado e qualificado ao atendimento do padrão de qualidade exigido pelo serviço e de equipamentos adequados à execução do objeto, conforme abaixo:
d.1) a declaração de pessoal deverá conter quantitativo de profissionais especializados que serão alocados para a execução do objeto do Instrumento Convocatório, bem como da qualificação de cada um dos membros da equipe;
d.2) a declaração de materiais deverá relacionar os materiais e equipamentos que serão utilizados na execução do objeto, indicando o quantitativo e sua especificação.'
7.  Em resposta ao recurso administrativo interposto pela representante, o pregoeiro assim justificou a sua inabilitação (peça 14) : 
'Trata-se do Recurso Administrativo impetrado pela empresa VITTA - SOLUÇÕES EM ALIMENTAÇÃO LTDA., doravante denominada RECORRENTE, contra a decisão da Pregoeira em habilitar a empresa GUELLI COMÉRCIO E INDÚSTRIA DE ALIMENTAÇÃO LTDA., doravante denominada RECORRIDA. 
DOS FATOS 
Em síntese, trata-se de licitação visando à contratação de serviço para preparação e fornecimento de refeições, conforme o disposto no Termo de Referência. O valor máximo total que Administração pretende pagar por este objeto, fruto de pesquisa mercadológica, é de R$ 1.882.092,96 (hum milhão, oitocentos e oitenta e dois mil, noventa e dois reais e noventa e seis centavos) . Na fase de habilitação, a empresa GUELLI foi a 7ª classificada e atestou-se a vencedora do certame. A empresa VITTA recorreu alegando que foi a 4ª colocação e, após inabilitações de outras concorrentes, fora convocada para apresentar a sua planilha de preços ajustada. Após cumprir com o solicitado, fora surpreendida com uma mensagem de inabilitação por descumprimento do item 10.6 do edital - qualificação técnica. 
DAS ARGUMENTAÇÕES 
O edital define, dentro da legalidade, quais são as regras entre a Administração Pública e os licitantes, sendo que uma das exigências para a habilitação é que a empresa apresente: 
Da Qualificação Técnica 
10.6 - A qualificação técnica da licitante será comprovada com a apresentação dos seguintes documentos: 
c) Atestado de execução do objeto (em nome da empresa licitante) assinado por nutricionista habilitada e com vínculo empregatício com a licitante (o período do vínculo empregatício deverá ser compatível ao da execução mencionada no Atestado) . O referido Atestado deverá ser fornecido por pessoa jurídica de direito público ou privado e estar devidamente registrado (averbado) no Conselho Regional de Nutricionista, cujo objeto deverá ser compatível e similar, em características técnicas, de qualidade e quantidades, conforme as especificadas no Termo de Referência. 'O edital é a lei interna da licitação e 'vincula inteiramente a Administração e os proponentes' (Hely Lopes Meirelles, 'Direito Administrativo Brasileiro', 30a ed., SP: Malheiros, p. 283) . 
A VITTA, na tentativa de atender ao item '10.6 c', apresentou o contrato de prestação de serviços de uma Pessoa Física, a da Sra. MARIA LUIZA GAZAL FEIJÓ, porém, o Edital é cristalino em estabelecer que o vínculo é empregatício com a licitante (o período do vínculo empregatício deverá ser compatível ao da execução mencionada no Atestado) . De acordo com a alegação do Responsável Técnico, não foi apresentado documento capaz de evidenciar vínculo empregatício da nutricionista com a licitante, associado ao atestado de execução do objeto. 
CONCLUSÃO 
Após apresentação dos argumentos fundamentados dentro dos preceitos e princípios basilares do processo licitatório, procede a INABILITAÇÃO da VITTA - SOLUÇÕES EM ALIMENTAÇÃO LTDA. por não ter atendido às exigências descritas no item '10.6 c' do Edital. 
DA DECISÃO 
Diante do exposto acima, a Pregoeira, julga: a) IMPROCEDENTE o recurso interposto pela empresa VITTA - SOLUÇÕES EM ALIMENTAÇÃO LTDA., mantendo a decisão que declarou a GUELLI COMÉRCIO E INDÚSTRIA DE ALIMENTAÇÃO LTDA., vencedora do certame, dando prosseguimento às demais fases de adjudicação e posterior homologação do objeto licitado.'
8.  O item 10.6.c do edital exige que as licitantes apresentem atestado de execução do objeto assinado por nutricionista e com vínculo empregatício com a licitante, destacando que o período desse vínculo deverá ser compatível com o da execução mencionada no atestado. Trata-se de exigência que extrapola o rol taxativo constante do art. 30 da Lei 8.666/1993 e caracteriza irregularidade.  
9.  Exigir que o atestado a ser apresentado pela licitante, documento que será redigido e fornecido por pessoa jurídica de direito público ou privado que contratou anteriormente a prestadora de serviço, faça menção à responsável técnica e tenha a sua assinatura sequer se mostra operacionalmente factível, eis que, para atender à exigência contida no item 10.6 'c' do edital, a licitante deveria 'ditar' à sua contratante anterior o que deveria constar no atestado a ser fornecido e exigir que o documento, por ela fornecido, apresentasse a assinatura de sua responsável técnica. 
10.  O art. 30 da Lei 8.666/1993, de aplicação subsidiária às empresas públicas, assim dispõe com relação à apresentação de atestados: 
'Art. 30. A documentação relativa à qualificação técnica limitar-se-á a: 
I - registro ou inscrição na entidade profissional competente; 
II - comprovação de aptidão para desempenho de atividade pertinente e compatível em características, quantidades e prazos com o objeto da licitação, e indicação das instalações e do aparelhamento e do pessoal técnico adequado e disponíveis para a realização do objeto da licitação, bem como da qualificação de cada um dos membros da equipe técnica que se responsabilizará pelos trabalhos; 
§ 1º A comprovação de aptidão referida no inciso II do 'caput' deste artigo, no caso das licitações pertinentes a obras e serviços, será feita por atestados fornecidos por pessoas jurídicas de direito público ou privado, devidamente registrados nas entidades profissionais competentes, limitadas as exigências a: 
I - capacitação técnico-profissional: comprovação do licitante de possuir em seu quadro permanente, na data prevista para entrega da proposta, profissional de nível superior ou outro devidamente reconhecido pela entidade competente, detentor de atestado de responsabilidade técnica por execução de obra ou serviço de características semelhantes, limitadas estas exclusivamente às parcelas de maior relevância e valor significativo do objeto da licitação, vedadas as exigências de quantidades mínimas ou prazos máximos;'
11.  De se perceber que a Lei de Licitações exige que a licitante demonstre possuir registro ou inscrição na entidade profissional competente, sendo que sua aptidão para o desempenho das atividades exigidas deverá ser demonstrada por meio de atestado de capacidade técnica, na forma dos inciso I e II do art. 30 da Lei 8666/1993. Apenas quando exigida a capacitação técnico-profissional é que, para comprovação da qualificação do profissional indicada, deverá ser apresentado acervo técnico registrado na entidade profissional competente que comprove sua aptidão para o desempenho das atividades exigidas.
12.  A jurisprudência do TCU admite a exigência de registro no atestado de capacidade técnica operacional, desde que a legislação especial aplicável à atividade assim contenha tal previsão. É o que se depreende do voto que acompanhou o Acórdão 1452/2015-TCU-Plenário, Relator Ministro Marcos Bemquerer: 
' (...) só cabe exigir que o atestado de capacidade técnica seja visado, reconhecido, autenticado ou averbado pelo conselho de fiscalização profissional se a legislação especial aplicável à atividade em questão previr que a entidade de fiscalização mantenha controle individualizado sobre cada trabalho realizado, o que não ocorre com a maior parte das profissões regulamentadas.'
13.  No caso específico do conselho profissional de nutrição, identifica-se a Resolução CFN 703, de 15 de setembro de 2021, que dispõe sobre a Certidão de Registro de Atestado Técnica de Pessoa Jurídica e o Atestado de Responsabilidade Técnica por Execução de Serviços, expedidos pelos Conselhos Regionais de Nutricionistas, para fins de comprovação de qualificação técnica por execução de serviços nas áreas de alimentação e nutrição (peça 26) . 
14.  O normativo prevê, como competência do conselho regional da jurisdição da execução dos serviços, a expedição de Certidão de Registro de Atestado de Capacidade Técnica de Pessoa Jurídica, para fins de comprovação de qualificação técnico-operacional. 
15.  O art. 2º, § 1º da mencionada resolução estabelece que, para a obtenção da mencionada certidão de registro, os atestados de capacidade técnica devem conter serviços executados durante o período do registro regular da prestadora no CRN da jurisdição e serem datados e assinados pelo responsável legal ou pessoa designada pela pessoa jurídica contratante, devidamente identificada, sem nenhuma menção à necessidade de assinatura da responsável técnica da prestadora de serviço no atestado, como exigiu o item 10.6.c do edital do PE 30/2022. 
16.  Verifica-se, portanto, que, mediante a Resolução 703/2021, o CFN avocou a responsabilidade de chancelar a execução dos serviços, atestando a participação do profissional de nutrição devidamente habilitado, o que reforça a conclusão quanto à desnecessidade das exigências adicionais contidas no item 10.6.c do edital, quanto à demonstração da compatibilidade entre vigência do contrato de prestação de serviços celebrado com a nutricionista e o período de execução dos serviços constante do atestado.
17.  Percebe-se, ainda, que a norma do CFN não traz qualquer exigência com relação à obrigatoriedade de assinatura do responsável técnico da prestadora do serviço em atestado a ser fornecido pela contratante, o que evidencia que os termos contidos no item 10.6.c não encontram respaldo na Lei 8.666/1993 e tampouco na Resolução CFN 703/2021. 
18.  Apesar das exigências descabidas contidas na alínea 'c' do item 10.6 do edital, identificou-se, em consulta ao portal de compras governamentais, na aba 'anexos de proposta/habilitação', que a representante cumpriu o exigido no mencionado item, quanto à apresentação de atestados assinados pela nutricionista responsável técnica e à comprovação de vínculo empregatício com a nutricionista, ao contrário do que concluiu a pregoeira. 
19.  A licitante Vitta soluções em alimentação juntou cinco atestados (peças 15 a 19) , todos datados de abril de 2022, relativos a diferentes períodos de execução contratual, sendo que, em todos eles, consta, como responsável técnica, a nutricionista Maria Luiza Gazal Feijó, CRN da 4ª Região 81100693.
20.  Foi possível encontrar, também, no Comprasnet, instrumento contratual firmado entre a licitante Vitta e a nutricionista Maria Luiza Gazal Feijó, datado de 2/4/2018, sem instituição de data para término do contrato, mas tão somente a possibilidade de rescisão, por qualquer uma das partes, desde que informado com antecedência de 30 dias (peça 20) . É possível inferir, portanto, que o contrato estava válido de 2/4/2018 até a data de sua apresentação. 
21.  Cumpre ressaltar que a jurisprudência do TCU entende que o vínculo empregatício pode ser demonstrado por meio da apresentação de contrato de prestação de serviço, conforme Acórdão 1043/2010-TCU-Plenário, ministro-relator José Jorge.
22.  A seguir são listados os períodos de prestação de serviços constantes dos atestados apresentados pela empresa Vitta, que coincidem com o período constante do contrato de prestação de serviços firmado entre a nutricionista Maria Luiza Gazal Feijó e a representante: 
a) atestado da empresa Dockbras Estaleiros Ltda. - de 1º/1/2021 a 31/3/2022 (peça 15) ;
b) atestado da empresa LogShore - de 1º/5/2021 a 31/3/2021 (peça 16) ;
c) atestado da empresa Nirtshore - de 31/12/2020 a 31/3/2022 (peça 17) ; 
d) atestado da empresa Costa Marine - de 1º/4/2021 a 1º/4/2022 (peça 18) ;
d) atestado da empresa Tranziran - de 1º/5/2018 a 30/11/2021 (peça 19) . 
23.  Resta evidente, portanto, que a licitante demonstrou o cumprimento das exigências contidas na alínea 'c' do item 10.6 do edital, apesar de indevidas, o que demonstra que houve falha na sua inabilitação. 
24.  A ata da sessão pública (peça 21) denota que as licitantes Orion Refeições Empresariais Eireli e Tagg Services Ltda. também foram desclassificadas em razão da não demonstração de vínculo empregatício com nutricionista, contudo, no caso das mencionadas licitantes, suas inabilitações não se deram exclusivamente em razão da não comprovação do vínculo com a profissional de nutrição, mas também por outros motivos. 
25.  Com relação à empresa Vitta, todavia, a decisão equivocada da pregoeira poderá resultar em uma contratação economicamente desvantajosa, eis que o valor anual homologado supera em R$ 350.000,00 o valor proposto pela representante. Se considerarmos a possibilidade de prorrogação contratual até o limite de sessenta meses, regra prevista no item 14.1 da minuta do edital (peça 13, p. 83) , o prejuízo aos cofres da entidade poderá ser superior a R$ 1.700.000,00.
26.  Resta demonstrada, portanto, a plausibilidade jurídica nas alegações da representante e nas verificações feitas por esta Unidade Técnica, não só quanto à inserção de exigências indevidas relacionadas à qualificação técnica das licitantes, mas também quanto à irregularidade na inabilitação da representante, que poderá resultar em prejuízo à Administração Pública.
27.  Uma vez presentes os pressupostos do perigo da demora e da plausibilidade jurídica, necessários para a concessão da medida cautelar, será proposto o deferimento do pedido, ressaltando-se que foi afastado o perigo da demora reverso, diante da possibilidade de prorrogação do contrato atual, que se mostra mais vantajoso do que o que está prestes a ser assinado. 
28.  Será proposta, também, a oitiva da Emgepron, para que se manifeste quanto às irregularidades detalhadas ao longo desta instrução. 
E. IMPACTO DOS ENCAMINHAMENTOS PROPOSTOS
 (...) 
Análise:
29.  A medida cautelar proposta não acarretará impacto na UJ, uma vez que existe a possibilidade de prorrogação do contrato atual até a decisão definitiva do TCU nesta representação.
 (...) 
H. PROPOSTA DE ENCAMINHAMENTO
30.  Em virtude do exposto, propõe-se:
30.1.  conhecer da representação, satisfeitos os requisitos de admissibilidade constantes no art. 87, § 2º, da Lei 13.303/2016, c/c o art. 237, inciso VII e parágrafo único, do Regimento Interno/TCU, e no art. 103, § 1º, da Resolução - TCU 259/2014;
30.2.  deferir o pedido de concessão de medida cautelar, sem oitiva prévia, com fulcro no art. 276 do Regimento Interno/TCU, tendo em vista a existência dos elementos necessários para sua adoção, a fim de que a Empresa Gerencial de Projetos Navais suspenda o andamento do Pregão Eletrônico 30/2022 até que o Tribunal delibere sobre o mérito da matéria ora em apreço e, caso algum contrato já tenha sido firmado, abstenha-se de praticar qualquer ato com vistas à sua execução até a deliberação definitiva desta Corte;
30.3.  realizar a oitiva da Empresa Gerencial de Projetos Navais, com amparo no art. 276, § 3º, c/c art. 250, V, todos do Regimento Interno/TCU, para que, no prazo de quinze dias, se pronuncie em relação aos pressupostos da cautelar deferida, e quanto aos seguintes pontos relativos ao Pregão Eletrônico 30/2022:
a) exigência de apresentação de atestado de capacidade técnica, para fins de comprovação da capacidade técnico-operacional da empresa, assinado por nutricionista que tenha vínculo empregatício com a licitante, conforme item 10.6.c do edital, que extrapola o rol taxativo do art. 30 da Lei 8.666/1993 e não encontra respaldo na Resolução CFN 703/2021;
b) inabilitação da empresa Vitta Soluções em Alimentação Ltda. em razão do não atendimento do item 10.6.c do edital, apesar de terem sido apresentados atestados de capacidade técnica que atendiam às exigências do edital, bem como contrato de prestação de serviços firmado com nutricionista que era a responsável técnica nos mencionados atestados, em afronta aos princípios do julgamento objetivo, da economicidade e da obtenção da proposta mais vantajosa;
c) demais informações que julgar necessárias; e
d) designação formal de interlocutor que conheça da matéria para dirimir eventuais dúvidas, informando nome, função/cargo, e-mail e telefone de contato.
30.4.  considerando a possibilidade de construção participativa das deliberações deste Tribunal, nos termos do art. 14 da Resolução-TCU 315/2020, bem como o previsto nas Normas de Auditoria (NAT) aprovadas pela Portaria-TCU 280/2010, referente aos comentários dos gestores (no que se aplica a representações e denúncias) :
a) solicitar à Empresa Gerencial de Projetos Navais, caso queira, no prazo de quinze dias:
a.1) a apresentação de possíveis ações corretivas que poderão ser tomadas para prevenir ou corrigir os indícios de irregularidades detectados ou remover seus efeitos;
a.2) na hipótese de serem consideradas insuficientes, pelo TCU, as alternativas apresentadas pela unidade jurisdicionada, a manifestação quanto aos possíveis impactos de determinação do TCU para o retorno do pregão à fase de aceitabilidade de propostas, de forma a promover nova análise da documentação apresentada pelas empresas no certame, diante das irregularidades identificadas; 
b) alertar a Empresa Gerencial de Projetos Navais, com relação à construção participativa de deliberações, de que:
b.1) a sua manifestação quanto às alternativas para corrigir os indícios de irregularidades verificados e quanto aos impactos das possíveis medidas a serem adotadas pelo TCU será avaliada na proposição de mérito, mas não vincula as decisões desta Corte de Contas, notadamente quando os riscos decorrentes de sua adoção e/ou da manutenção de situação irregular não se coadunarem com o interesse público que se pretende tutelar;
b.2) a ausência de manifestação no prazo estipulado não impedirá o andamento processual, podendo o TCU vir a prolatar decisão de mérito, caso haja elementos suficientes que caracterizem afronta às normas legais e/ou possibilidade de ocorrência de prejuízos à Administração; e
b.3) a ausência de manifestação não será considerada motivo de sanção.
30.5.  realizar, nos termos do art. 276, § 3º, c/c art. 250, V, todos do Regimento Interno/TCU, a oitiva da sociedade empresária Guelli Comércio e Indústria de Alimentação Ltda., para, no prazo de quinze dias, manifestar-se, caso queira, sobre os fatos constantes no subitem 30.3 retro, assim como sobre os pressupostos da cautelar adotada;
30.6.  encaminhar cópia da presente instrução à Empresa Gerencial de Projetos Navais e à empresa Guelli Comércio e Indústria de Alimentação Ltda. de maneira a embasar as respostas à oitiva; e
30.7.  comunicar ao representante a decisão que vier a ser prolatada.'
II
3.	Conheço da peça apresentada pela empresa Vitta - Soluções em alimentação Ltda. como representação, nos termos do art. 87, § 2º, da Lei 13.303/2016, c/c o art. 237, VII e parágrafo único, do RI/TCU.
4.	Conforme a ata do pregão eletrônico 30/2022[footnoteRef:6], as licitantes que apresentaram as melhores propostas foram: [6:  Peça 21.] 
a) Magna Licia da Conceição Dos Santos.: melhor lance R$ 1.003.000,00 (reduzida para R$ 1.002.000,00 após negociação) ;
b) Orion Refeições Empresariais Eireli.: melhor lance R$ 1.004.000,00 (reduzida para R$ 1.003.811,52 após negociação) ;
c) Tagg Services Ltda.: melhor lance R$ 1.409.500,00;
d) Vitta - Soluções em Alimentação Ltda.: melhor lance R$ 1.450.000,00 (reduzida para R$ 1.440.032,16 após negociação) ;
e) Allecrim Refeições Coletivas Ltda.: melhor lance R$ 1.593.000,00;
f) Tryx Ações Inteligentes Ltda.: R$ 1.730.000,00.
5.	Todas foram desclassificadas por terem desatendido, na avaliação da Emgeprom, a disposições do edital da licitação.
6.	Sendo assim, a vencedora do certame foi a empesa Guelli Comércio e Industria de Alimentação Ltda, a qual apresentou o sétimo melhor lance, no valor anual de R$ 1.786.947,26[footnoteRef:7] (valor superior à proposta da Vitta em quase R$ 350 mil) . [7:  Peça 8.] 
7.	No que tange e Vitta - Soluções em Alimentação Ltda., sua desclassificação ocorreu por 'não ter atendido a qualificação técnica exigida no item 10.6 do edital'[footnoteRef:8]. [8:  Peça 21, p. 6.] 
8.	Conforme resposta ao recurso administrativo interposto pela empresa Vitta, a pregoeira informou ter inabilitado a representante por 'ausência de vínculo empregatício entre a responsável técnica' e a licitante, com base no item 10.6.c do edital, abaixo reproduzido:
'Da Qualificação Técnica
10.6 - A qualificação técnica da licitante será comprovada com a apresentação dos seguintes documentos:
 (...) 
c) Atestado de execução do objeto (em nome da empresa licitante) assinado por nutricionista habilitada e com vínculo empregatício com a licitante (o período do vínculo empregatício deverá ser compatível ao da execução mencionada no Atestado) . O referido atestado deverá ser fornecido por pessoa jurídica de direito público ou privado e estar devidamente registrado (averbado) no Conselho Regional de Nutricionista, cujo objeto deverá ser compatível e similar, em características técnicas, de qualidade e quantidades, conforme as especificadas no termo de referência;' (grifo nosso) 
9.	Logo após a publicação da decisão, a representante informou ter juntado nos documentos o contrato de prestação de serviços com a responsável técnica. No entanto, a pregoeira optou por manter a desclassificação da representante.
10.	A unidade instrutiva avaliou que o requisito do perigo da demora estaria presente, 'em razão de iminência da assinatura do contrato resultante do PE 30/2022, considerando a homologação realizada em 6/10/2022'.
11.	A Selog também entendeu não estar presente o perigo da demora reverso. Aduziu que o atual contrato para o mesmo objeto, firmado com a empresa Bersani Soluções EPP[footnoteRef:9], demonstra que as condições firmadas no contrato em vigor são mais vantajosas que as que serão pactuadas no contrato resultante no PE 30/2022, o que afasta o perigo da demora reverso. [9:  Peças 23-25.] 
12.	No que tange ao requisito da plausibilidade jurídica, a Selog reputou que as exigências contidas no item 10.6.c do edital foram indevidas, e que, não obstante, a licitante Vitta demonstrou o cumprimento das referidas exigências, demonstrando que houve falha na sua inabilitação.
13.	Assim, defiro a concessão de medida cautelar, sem oitiva prévia, conforme proposto pela unidade instrutiva, com vistas a determinar à Emgepron que, até a deliberação definitiva desta Corte, suspenda o andamento do pregão eletrônico 30/2022 e, caso algum contrato já tenha sido firmado, abstenha-se de praticar qualquer ato com vistas à sua execução, e autorizo a realização dos demais encaminhamentos da Selog.
14.	Restituam-se os autos à Selog para a continuação do feito."
É o relatório.

Bruno Machado Gonçalves dos Santos (OAB/RJ 220.101) e Katherine Andrade Osório da Fonseca, representando Vitta - Soluções Em Alimentação Ltda.

Não atuou.

REPRESENTAÇÃO. EMGEPRON. PREGÃO ELETRÔNICO 30/2022. CONTRATAÇÃO DE SERVIÇO PARA PREPARAÇÃO E FORNECIMENTO DE REFEIÇÕES. DESCLASSIFICAÇÃO DA REPRESENTANTE POR DESATENDIMENTO AO ITEM 10.6.C DO EDITAL. ALEGAÇÃO DE NÃO COMPROVAÇÃO DO VÍNCULO EMPREGATÍCIO DA RESPONSÁVEL TÉCNICA DA REPRESENTANTE. PEDIDO CAUTELAR. CONHECIMENTO. PRESENÇA DOS REQUISITOS PARA ADOÇÃO DE MEDIDA DE URGÊNCIA. SUSPENSÃO CAUTELAR DO CERTAME OU DA EXECUÇÃO DO CONTRATO EVENTUALMENTE ASSINADO. AUTORIZAÇÃO DAS DEMAIS MEDIDAS PROPOSTAS PELA UNIDADE INSTRUTIVA. APRECIAÇÃO DO PLENÁRIO DA MEDIDA CAUTELAR ADOTADA. COMUNICAÇÕES.

REPRESENTAÇÃO (REPR)

Secretaria de Controle Externo de Aquisições Logísticas (Selog).

Trata-se de representação formulada pela empresa Vitta - Soluções em alimentação Ltda.[footnoteRef:2], com pedido de medida cautelar, noticiando falhas na condução do pregão eletrônico 30/2022, por menor preço global, conduzido pela Empresa Gerencial de Projetos Navais (Emgepron) , com vistas à contratação de serviço para preparação e fornecimento de refeições, com o custo anual estimado de R$ 1.882.092,96[footnoteRef:3], e vigência de doze meses, com possibilidade de prorrogação. [2:  Peça 1.]  [3:  Vide item 3.2 do edital do pregão eletrônico 30/2022 (peça 4, p. 2) .] 
A secretaria, em instrução preliminar[footnoteRef:4], avaliou que o requisito da plausibilidade jurídica estaria presente, tendo em vista que: [4:  Peça 27.] 
a) a representante Vitta - Soluções em Alimentação Ltda., que ofereceu o quarto melhor preço, no valor de R$ 1.450.000,00 (reduzido para R$ 1.440.032,16 após negociação) foi inabilitada por "não ter atendido a qualificação técnica exigida no item 10.6 do edital";
b) em resposta ao recurso administrativo interposto pela empresa, a pregoeira informou ter inabilitado a representante por "ausência de vínculo empregatício entre a responsável técnica" e a licitante, com base no item 10.6.c do edital, abaixo reproduzido:
"Da Qualificação Técnica
10.6 - A qualificação técnica da licitante será comprovada com a apresentação dos seguintes documentos:
 (...) 
c) Atestado de execução do objeto (em nome da empresa licitante) assinado por nutricionista habilitada e com vínculo empregatício com a licitante (o período do vínculo empregatício deverá ser compatível ao da execução mencionada no Atestado) . O referido atestado deverá ser fornecido por pessoa jurídica de direito público ou privado e estar devidamente registrado (averbado) no Conselho Regional de Nutricionista, cujo objeto deverá ser compatível e similar, em características técnicas, de qualidade e quantidades, conforme as especificadas no termo de referência;" (grifo nosso) 
c) logo após a publicação da decisão, a representante informou ter juntado à documentação o contrato de prestação de serviços celebrado com a responsável técnica. No entanto, a pregoeira optou por manter a desclassificação da representante;
d) a vencedora do certame foi a empresa Guelli Comércio e Indústria de Alimentação Ltda., a qual apresentou o sétimo melhor lance, no valor anual de R$ 1.786.947,26[footnoteRef:5] (valor superior à proposta da licitante Vitta em quase R$ 350 mil) ; [5:  Peça 12.] 
e) as exigências contidas no item 10.6.c do edital foram indevidas, e, não obstante isso, a representante demonstrou tê-las cumprido, bem como que sua inabilitação foi indevida.
A Selog entendeu que o requisito do perigo da demora estaria presente, "em razão de iminência da assinatura do contrato resultante do PE 30/2022, considerando a homologação realizada em 6/10/2022", não havendo perigo da demora reverso, pois as condições firmadas no contrato em vigor são mais vantajosas do que as que serão pactuadas no contrato resultante no PE 30/2022.
Deferi a concessão de medida cautelar, sem oitiva prévia, conforme proposto pela unidade instrutiva, com vistas a determinar à Emgepron que, até a deliberação definitiva desta Corte, suspenda o andamento do pregão eletrônico 30/2022 e, caso algum contrato já tenha sido firmado, abstenha-se de praticar qualquer ato com vistas à sua execução, e autorizei a realização dos demais encaminhamentos da Selog.
Ante as razões de decidir apresentadas no relatório precedente e com fundamento no art. 276, § 1º, do RI/TCU, voto pela decisão que ora submeto à apreciação deste Colegiado, consoante sistemática adotada por meio da comunicação da Presidência ao Plenário em 25/10/2017.
TCU, Sala das Sessões, em 23 de novembro de 2022.
Weder de Oliveira
Relator